臺灣桃園地方法院民事判決　　　　　　　99年度訴字第1824號
原　　　告　范姜楊美玉
訴訟代理人　王治魯律師
被　　　告　吉元食品有限公司
法定代理人　郭亦熏
訴訟代理人　郭坤木
上列當事人間請求清償債務事件，於民國100 年6 月15日辯論終
結，本院判決如下：
    主  文
被告應給付原告新台幣貳佰柒拾陸萬柒仟陸佰陸拾肆元，及自民
國九十九年十一月九日起至清償日止，按年息百分之五計算之利
息。
原告其餘之訴駁回。
訴訟費用除減縮部分外，由被告負擔四分之三，餘由原告負擔。
本判決原告勝訴部分，於原告以新台幣玖拾貳萬仟元為被告供
擔保後，得假執行。但被告如以新臺幣貳佰柒拾陸萬柒仟陸佰陸
拾肆元為原告預供擔保後，得免為假執行。
原告其餘假執行之聲請駁回。
    事實及理由
壹、程序方面：
    按訴狀送達後，原告不得將原訴變更或追加他訴。但擴張或
    減縮應受判決事項之聲明者，不在此限，民事訴訟法第255
    條第1 項但書第3 款定有明文。本件原告起訴時原聲明請求
    被告應給付伊新台幣（下同）530 萬7,664 元，及自繕本送
    達翌日起至清償日止，按年息5%計算之利息。嗣以民國99年
    11月29日民事準備狀變更上開金額為395 萬7,640 元，然未
    詳敘伊變更之依據為何（見本院卷第13頁）；再於100 年1
    月3 日以民事補正狀表明因被告所積欠530 萬7,664 元經伊
    催討後，被告已歸還134 萬元，而變更請求被告給付尚欠之
    396 萬7,664 元（計算式：0000000-0000000 ，見本院卷第
    28頁）；最後於100 年6 月15日本院言詞辯論期日，因被告
    自99年10月起陸續匯款清償之金額已達40萬元，乃將本件請
    求金額減縮40萬元（見本院卷第81頁），則原告請求金額依
    此計算應為356 萬7,664 元（計算式：0000000-000000），
    惟原告於該次期日為聲明之減縮時，應係誤以前於99年11月
    29日聲明之請求金額395 萬7,640 元為計算，乃陳稱本件請
    求於減縮40萬元後之金額為355 萬7,640 元等語（計算式：
    0000000-000000，並見本院卷第81頁），足認顯係出於原告
    誤算之故，應認原告於本件最後請求被告給付之金額實為35
    6 萬7,664 元，始符伊於本件所為之主張。而原告上開所為
    訴之變更，核屬擴張或減縮應受判決事項之聲明，依上開規
    定，自應准許，合先敘明。
貳、實體方面：
一、原告起訴主張：被告係供應中小學校學生營養午餐之公司，
    由郭亦熏掛名董事長，自97年間成立以來，均由實際負責人
    即訴外人郭坤木代表被告，陸續向伊借款，至該年11月間已
    累積借款80萬元，伊要求被告立據以免糾紛，惟被告未予置
    理，迨98年7 月20日，伊堅持要求立借據否則即不再予借款
    周轉，被告始立下80萬元之借據（下稱系爭80萬元借據）。
    97年11月25日以後之借款係由伊在台灣銀行優惠存款中提借
    ，附有利息並將所有借款數額註記於存摺內，至99年6 月7
    日予以結算並立借據為憑，被告尚欠金額為316 萬7,664 元
    （下稱系爭借據），兩張借據互不相屬，故被告尚欠金額即
    為396 萬7,664 元，嗣被告未得伊之同意逕於每月陸續還款
    5 萬元，合計還款40萬元，惟仍積欠借款356 萬7,664 元，
    爰依消費借貸之法律關係提起本訴，並聲明：(一)被告應給付
    原告356 萬7,664 元，及自支付命令送達翌日起至清償日止
    ，按年息5%計算之利息；(二)願供擔保，請准宣告假執行等語
    。
二、被告則辯以：兩造曾於99年6 月間（被告書狀誤載為9 月間
    ）核對債務，經原告確認為316 萬7,664 元，並簽立系爭借
    據。之後兩造達成還款協議，約定其自99年10月起每月返還
    5 萬元予原告之清償方案，其於簽立後已按月清償迄今，期
    間亦無違約情事，原告起訴似有違誤。就原告起訴金額，與
    兩造之前對帳金額明顯不符，99年6 月間對帳時，其曾要求
    原告將先前業已清償之借據交出核對，當時原告以年紀大東
    西忘記放哪、可能搞丟為由，未將一部分業已清償之借據返
    還，原告恐已重複計算而主張。因此，兩造既然於99年6 月
    間為帳務核對，原告又當場書立保證書，要求被告簽名確認
    ，此兩造間之債務及還款方案已經確認，且其已依約履行，
    原告明知此情再為索求，實有違兩造協議及誠信等語，並聲
    明：(一)原告之訴駁回；(二)如受不利判決，願供擔保請准免為
    假執行等語。
三、兩造不爭執事項：
  (一)被告前向原告先後借款，經兩造於99年6 月17日結算自97年
    11月25日起至99年6 月17日止，被告向原告借款之金額總共
    為316 萬7,664 元，並由被告簽立系爭借據（見本院卷第30
    頁）。
  (二)被告亦於98年7 月20日簽立系爭80萬元之借據（見本院卷第
    31頁）。
  (三)被告自99年10月起，按月以匯款5 萬元之方式向原告清償債
    債務，迄至本件言詞辯論終結時，已清償40萬元，原告因而
    減縮總請求金額為356 萬7,664 元（見本院卷第81頁）。
四、原告主張：被告自97年7 月間起陸續向伊借款，至同年11月
    間已達80萬元，伊乃要求被告出立借據，惟被告並未置理；
    被告又自97年11月25日起向伊借款，因有存摺註記為憑，乃
    未要求被告立據，惟至98年7 月20日因伊表明如被告不就前
    揭80萬元之借款立據，即不再借款，被告乃出具系爭80萬元
    借據，至99年6 月17日兩造結算97年11月25日起之債務總額
    時，欠款金額為316 萬7,664 元，加計系爭80萬元借據之金
    額，被告欠款總額即為396 萬7,664 元，扣除被告嗣以匯款
    方式清償40萬元之金額外，應由被告依消費借貸之法律關係
    清償356 萬7,664 元等語，被告固不否認其欠原告系爭借據
    所載316 萬7,664 元部分之金額，惟辯稱兩造已達成分期清
    償之協議，並簽立保證書，至於系爭80萬元借據部分之金額
    ，則屬原告重覆計算之借款等語，是本件之爭點即在於除系
    爭借據所載316 萬7,664 元之借款外，被告是否尚欠原告系
    爭80萬元借據所示之借款，及兩造間有無成立被告所辯稱之
    分期清償協議，經查：
  (一)按消費借貸契約，借用人應於約定期限內，返還與借用物種
    類、品質、數量相同之物。又遲延之債務，以支付金錢為標
    的者，債權人得請求依法定利率計算之遲延利息，但約定利
    率較高者，仍從其約定利率。民法第478 條前段、第233 條
    第1 項分別定有明文。次按，當事人主張有利於己之事實者
    ，就其事實有舉證之責任，民事訴訟法第277 條前段定有明
    文；又民事訴訟如係由原告主張權利者，應先由原告負舉證
    之責，若原告先不能舉證，以證實自己主張之事實為真實，
    則被告就其抗辯事實即令不能舉證，或其所舉證據尚有疵累
    ，亦應駁回原告之請求，有最高法院17年上字第917 號判例
    可資參照。
  (二)觀之兩造所不爭執之系爭借據記載：「一、吉元食品有限公
    司（即被告）茲向范姜楊美玉女士（即原告）借款，自民國
    九十七年十一月二十五日至（「九十八年」，應係贅載）九
    十九年六月十七日止，先後借款總共新台幣佰壹拾陸萬柒
    仟陸佰陸拾肆元整。二、特立此據。…三、借款明細如下：
    …」等語可知，兩造係就97年11月25日起至99年6 月17日止
    兩造間之全部債務加以清算，始有「總共」借款金額文義之
    記載，參之該借據下方所附之借款明細，詳列每筆借款，甚
    乎4 次還款之日期、金額乙情，及原告自陳：系爭借據是和
    被告法定代理人一起把電腦裡之紀錄一筆一筆叫出來核對，
    當時郭坤木也在場等語，且為被告所不爭執（見本院卷第71
    、72頁），益徵上情無訛。準此，兩造間於上開期間之債權
    、債務關係應已據兩造確認明確，足以認定。而系爭80萬元
    借據之出具日期為98年7 月20日，係在上開結算期間內，原
    告自陳該日即為出具借據之日期（見本院卷第71頁），又其
    上並無其他日期之記載，亦未有該80萬元之借款係成立於97
    年11月25日以前之文義存在，且被告復否認除系爭借據所載
    債務外，此前另有系爭80萬元借據之債務存在，並辯稱：該
    80萬元即為系爭借據借款明細所載98年2 月4 日、同年2 月
    27日、同年3 月12日、同年4 月2 日合計80萬元之借款，是
    原告重覆計算，且以年紀大找不到舊借據為由，未將系爭80
    萬元借據返還等語（見本院卷第41、71頁），是原告主張：
    系爭80萬元借據所示之債務係成立於97年11月25日前，乃被
    告遲至98年7 月20日始出具借據等語，即應由原告就此部分
    有利於己之事實，負舉證之責。
  (三)本院依原告之聲請通知證人葉文清雖到庭具結證稱：渠於被
    告公司擔任廠長，於98年6 月24日離職，被告於97年7 月至
    12月間向原告借錢，都是由渠開車載老闆郭坤木、老闆娘吳
    靜香去的，他們往來金額好幾百萬元，次數已數不清，並沒
    有單筆80萬元之借款，最多是一筆30萬元，原告有要求被告
    寫借據，但是被告都沒有寫，累積到80萬元時有去工廠要求
    被告寫借據，但是渠不知道被告有沒有寫，也沒有看過系爭
    80萬元借據，渠當時已離職等語（見本院卷第61-63 頁），
    惟依證人上開所述，渠多次搭載郭坤木等前往原告處借款，
    次數已數不清，金額達數百萬元，則證人就系爭80萬元借據
    所示之借款能否予以特定，已屬有疑，且證人證稱未見過系
    爭80萬元借據，渠於98年6 月24日即已離職等語，顯見證人
    就被告於98年7 月20日所立系爭80萬元借據之借款事實是否
    即為兩造間於97年11月25日以前所成立借款之事實，並未親
    身見聞，自不足為該事實之證人。再者，兩造既於99年6 月
    17日就彼此間自97年11月25日起至99年6 月17日止之借款、
    清償進行結算，以明兩造間之債權、債務關係，則如原告所
    言系爭80萬元借據係成立於97年11月25日之前乙節屬實，衡
    諸情理，兩造並無不將該80萬元之借款一併會算之理，復未
    見原告於系爭借據就該80萬元之借款為除外結算之註記，故
    原告之主張顯屬有疑。
  (四)次查，被告主張兩造間業有分期清償之協議，固據提出99年
    9 月20日保證書乙紙為證，該紙保證書記載：「一、吉元食
    品有限公司向范姜楊美玉借款新台幣佰貳拾萬元整，該借
    款每月由公司歸還新台幣伍萬元整。二、公司每月歸還范姜
    美玉新台幣伍萬元整，自民國九十九年十月份起按月支付。
    三、特立此據。…」等語（見本院卷第40頁），原告亦不爭
    執該保證書為伊手書，惟否認伊同意該保證書所載內容，陳
    稱：保證書的內容是被告唸出來叫伊寫的，伊寫後表示要考
    慮，最後不同意，所以沒有蓋章等語（見本院卷第44、72頁
    ），而該保證書上確實未經原告簽名或蓋章，且被告自陳：
    該保證書僅有一份，沒有給原告等語在卷（見本院卷第60頁
    ），則該保證書攸關兩造權益，且既名為保證書，又係被告
    出具予原告，原告自應留存乙份始合事理，依此，原告主張
    伊並未同意該保證書，洵非無稽，參諸依保證書所載借款總
    額320 萬元計算，被告每月清償5 萬元，須經64個月即5 年
    以上始能清償完畢，而原告於99年時年約75歲，此為兩造所
    不爭（見本院卷第60頁），衡情，原告顯難接受如此長期之
    清償方案，是原告主張該內容未經伊之同意，應認可採，被
    告辯稱兩造間有分期清償之協議云云，為無可採。然而，該
    紙保證書既係原告所親書，縱係依被告口述而為，於書寫兩
    造債務總額之際，如被告所述借款金額與實情有過大之出入
    時，原告即無仍依被告口述內容記載之理，則依該借款320
    萬元之記載，顯與被告所辯及系爭借據所載兩造間之借款金
    額總共為316 萬7,664 元較為相合，而與原告主張之借款總
    額為前開金額再加80萬元之396 萬7,664 元顯有出入。
  (五)綜上，兩造間於本件之借款總額，應為316 萬7,664 元，扣
    除被告陸續以匯款方式按月清償5 萬元總計40萬元後，被告
    應依消費借貸之法律關係清償原告之金額即為276 萬7,664
    元，且兩造並無成立被告所辯前述分期清償之協議，均可認
    定。
五、從而，原告依消費借貸之法律關係請求被告給付276 萬7,66
    4 元，復依被告已自99年10月起自行清償上開債務之情，可
    認上開債務於原告起訴前即已屆清償期，則原告併請求被告
    給付自支付命令送達翌日即99年11月9 日（見本件支付命令
    卷第22頁）起至清償日止，按年息5%計算之利息，為有理由
    ，應予准許，逾此範圍之請求，為無理由，應予駁回。又兩
    造陳明願供擔保，為假執行及免予假執行之宣告，就原告勝
    訴部分，核無不合，茲酌定相當之擔保金額准許之；至原告
    敗訴部分，其假執行之聲請失所依附，應併予駁回。
六、本件事證已臻明確，兩造其餘之主張、陳述及所提之證據資
    料，核與判決結果無何影響，爰不一一論述，附此敘明。
七、據上論結，本件原告之訴為一部有理由，一部無理由，依民
    事訴訟法79條、第390 條第2 項、第392 條第2 項，判決如
    主文。
中    華    民    國   100    年    7     月    14    日
                  民事第一庭    法  官  范明達
以上正本係照原本作成。
如對本判決上訴，須於判決送達後20日內向本院提出上訴狀。
如委任律師提起上訴者，應一併繳納上訴審裁判費。
中    華    民    國   100    年    7     月    15    日
                                書記官  李心怡